【裁判字號】    95,上更(一),326
【裁判日期】    951012
【裁判案由】    毒品危害防制條例
【裁判全文】
臺灣高等法院刑事判決             95年度上更(一)字第326號
上  訴  人
即  被  告  甲○○
上列上訴人因毒品危害防制條例案件，不服臺灣臺北地方法院
93年度訴字第732號，中華民國94年1月31日第一審判決（起訴案
號：臺灣臺北地方法院檢察署93年度毒偵字第258號），提起上
訴，經本院判決後，由最高法院第一次發回更審，本院判決如下
：
    主  文
原判決撤銷。
甲○○無罪。
    理  由
一、公訴意旨略以甲○○前於民國90年間因施用毒品案件，經執
    行觀察、勒戒後，無施用傾向，為臺灣臺北地方法院檢察署
    檢察官於九十年二月廿二日以九十年度毒偵字第三○二號、
    第四七○號為不起訴處分確定。復於九十一年間再因施用毒
    品案件，經臺灣臺北地方法院檢察署檢察官以九十一年度毒
    偵字第三九九號聲請簡易判決處刑，經臺灣臺北地方法院於
    九十一年六月廿七日以九十一年度簡字第一九七五號判處有
    期徒刑六月，於同年九月廿三日易科罰金執行完畢。詎猶不
    知悔改，復基於施用第一級毒品海洛因之犯意，於五年內即
    九十二年十一月廿六日晚間七時三分許為警採尿時前往前回
    溯二十六小時內某一時點（扣除查獲後至採尿時之期間），
    在不詳地點施用第一級毒品海洛因。嗣於同年月廿六日晚間
    七時三分許，甲○○至臺北市政府警察局大安分局例行採尿
    送驗後，檢出第一級毒品海洛因陽性反應而查獲，因認被告
    涉有毒品危害防制條例第十條第一項施用第一級毒品罪嫌等
    ，公訴人認被告涉有前揭之罪嫌，無非以採自被告之尿液經
    以氣相層析質譜儀鑑驗結果，確呈第一級毒品海洛因之陽性
    反應，有臺灣尖端先進生技醫藥股份有限公司濫用藥物檢驗
    中心濫用藥物檢驗報告一份附卷可稽為依據。
二、按犯罪事實應依證據認定之，無證據不得推定其犯罪事實，
    又不能證明被告犯罪者，應諭知無罪之判決，刑事訴訟法第
    一百五十四條、第三百零一條第一項分別定有明文。次按事
    實之認定，應憑證據，如未能發現相當證據，或證據不足以
    證明，自不能以推測或擬制之方法，為裁判基礎，最高法院
    四十年台上字第八六號判例參照。又認定犯罪事實，所憑之
    證據，雖不以直接證據為限，間接證據亦包括在內，然無論
    直接或間接證據，其為訴訟上之證明，須於通常一般之人均
    不致於有所懷疑，而得確信其為真實之程度者，始得據之為
    有罪之認定，倘其證明尚未達到此一程度，雖有合理性懷疑
    之存在時，尚無從為有罪之認定，此亦有最高法院七十六年
    台上字第四九八六號判例可資參照，且認定不利於被告之事
    實，須依積極證據，苟積極證據不足為不利於被告事實之認
    定時，即應為有利於被告之認定，更不必有何有利之證據，
    最高法院三十年上字第八一六號判例亦著有明文可資參照，
    本件訊據被告甲○○否認有何前述公訴人所指之犯行，並辯
    稱因驗尿前服用感冒藥內含複方甘草合劑錠引起等，查被告
    於前往警察局採尿之前，確因感冒而服用盧品宏在「林當淳
    內兒科診所」拿取之感冒藥（見本院上訴卷第六十三頁至第
    六十七頁）。又林當淳醫師送原審之感冒藥「Brown  Mixtu
    re」（即複方甘草合濟錠）樣品送請鑑定結果，「藥丸中含
    有鴉片（驗出嗎啡、可待因、蒂巴因、罌粟素）成份，人體
    服用後足致尿液中嗎啡呈陽性反應」，亦有憲兵司令部刑事
    鑑驗中心之鑑驗通知書在卷可查（見原審卷第三十二頁、第
    四十七頁）。本院前將台灣尖端先進生技醫藥股份有限公司
    之「濫用藥物檢驗報告」、醫師之「處方箋」、憲兵司令部
    刑事鑑驗中心之「鑑驗通知書」檢送法務部法醫研究所鑑定
    結果，亦函復：「．．．二、查來文所附台灣尖端先進生技
    醫藥股份有限公司之濫用藥物尿液檢測報告得知，受檢者尿
    中可待因83ng/ml及嗎啡1203ng/ml，檢驗結果呈嗎啡陽性反
    應，該陽性反應可能係使用含嗎啡之藥品或海洛因毒品所致
    。三、經檢視來文所附林當淳內兒科診所九十二年十一月二
    十四日處方箋所列之藥物Brown Mixture，該藥品含有Powde
    red Opium成分。該被告於九十二年十一月二十四日若確實
    服用Brown Mixture藥品，因與採尿受檢時間（九十二年十
    一月二十六日）接近，該劑量是可導致尿液檢查呈嗎啡陽性
    反應。但被告於該時間內（若）係施用海洛因毒品，在尿液
    中亦可檢出相同的檢驗結果，因此本案無法由尿液中可待因
    及嗎啡濃度來研判被告係服用Brown Mixture藥品抑或施用
    海洛因毒品」，有該復函在卷可憑（見本院上訴卷第二十八
    頁、第七十頁）。亦即憲兵司令部刑事鑑驗中心及法務部法
    醫研究所之鑑定結果，均認該藥品含有鴉片（Opium）成分
    ，倘予服用，其尿液會驗出「嗎啡陽性反應」，足見被告前
    揭之所辯，尚非不可採信，又依據美國研究標準，受檢者尿
    液中總可待因含量大於300ng/ml，且嗎啡與可待因含量比例
    小於二比一時，判定為使用可待因，惟此一標準係針對單純
    只使用可待因者之研判，而本案被告尿液檢驗結果明顯與可
    待因使用者不同，本所亦未引用該標準於此一個案之研判。
    複方甘草合劑錠收載於中華藥典第二版，至今臨床上還廣為
    使用於鎮咳止喘，複方甘草合劑錠製劑成分包括阿片粉、甘
    草浸膏、酒石酸銻鉀、安息香酸、樟腦、茴香油等原料，而
    國內現有之複方甘草合劑藥品，有錠劑與溶劑兩種劑型，錠
    劑含鴉片粉，溶液劑則含有鴉片酊或鴉片樟腦酊或不含鴉片
    三種類型，依據中華藥典第版記載，鴉片粉（powdered  op
    ium）含無水嗎啡應為10.0-10.5%，鴉片酊（opium tinctu
    re）每100ml含無水嗎啡應為0.90-1010g，鴉片樟腦酊（cam
    phorated opium tincture）每100ml含無水嗎啡應為45-55m
    g，依藥品含量規定換算，則（一）錠劑（含鴉片粉）：每
    錠含205mg鴉片粉，鴉片粉含無水嗎啡應為10.0-10.5%，因
    此每一錠約含嗎啡0.250-0.263mg。（二）液劑（含鴉片酊
    ）：每毫升含鴉片酊0.012ml，鴉片酊每100ml含無水嗎啡應
    為0.90-1.10g，因此每一毫升約含嗎啡0.108-0.132mg。（
    三）液劑（含鴉片樟腦酊）：每毫升含鴉片樟腦酊0.12ml，
    鴉片樟腦酊每100ml含無水嗎啡應為45-55mg，因此每一毫升
    約含嗎啡0.054-0.066mg。依複方甘草合劑藥品標示建議使
    用量推算其攝入嗎啡量：（一）錠劑（含鴉片粉）：每次一
    至二錠，一日三-四次，推算單次嗎啡攝入量約為0.250-0.
    525mg。（二）液劑（含鴉片酊）：每次5ml，一日三-四次
    ，推算單次嗎啡攝入量約為0.540-0.660mg。（三）液劑（
    含鴉片樟腦酊）：每次10ml，一日三-四次，推算單次嗎啡
    攝入量約為0.540-0.660mg。由上述之資料顯示，複方甘草
    合劑一般治療用量下，單次所攝入嗎啡量約為0.250至0.660
    mg，而與海洛因一般常用量5-10mg比較，略算即海洛因施用
    量約為複方甘草合劑之十至二十倍，若為濫用之成癮者更可
    能高達百倍以上，因此由尿液檢出嗎啡濃度高低應可作為區
    別服用複方甘草合劑或使用海洛因毒品的指標之一，而依本
    所自行研究結果為：在複方甘草合劑正常治療劑量下，其尿
    液中嗎啡濃度不易超過4000ng/ml，而在尿液中可待因濃度
    方面，服用溶液劑者不易超過2500ng/ml，服用錠劑則通常
    在500ng/ml以內，在尿液中嗎啡與可待因濃度比值，服用複
    方甘草合劑溶液劑者，在療程中其嗎啡與可待因含量比例小
    於三比一，可與海洛因使用者明確區別，但服用錠劑者，其
    含量比例與海洛因使用者相似，無法明確區別，受檢者甲○
    ○之尿液檢出嗎啡1203ng/ml、可待因83ng/ml，檢驗結果呈
    嗎啡陽性反應，該陽性反應可能係使用含嗎啡之藥物或海洛
    因之毒品所致等，有法務部法醫研究所95年6月14日法醫毒
    字第0950002478號函在卷可稽，而前揭憲兵司令部刑事鑑驗
    中心及法務部法醫研究所之鑑定結果，均認被告服用之前揭
    藥品含有鴉片（Opium）成分，倘予服用，其尿液會驗出「
    嗎啡陽性反應」，足見被告前揭之所辯，尚非不可採信，是
    本件尚難僅以採自被告之尿液經以氣相層析質譜儀鑑驗結果
    ，呈第一級毒品海洛因之陽性反應，即認被告有施用第一級
    之毒品海洛因，且嗎啡與可待因含量比例小於二比一時，於
    判定為使用可待因之此一標準係針對單純只使用可待因者之
    研判，而本案被告尿液檢驗結果明顯與可待因使用者不同，
    尚難以該標準為不利被告之認定，又本件並未查獲何海洛因
    或被告有何施用毒品之針筒等之積極事證，尚無積極之證據
    足為不利於被告事實之認定，即應為有利於被告之認定，此
    外，復查無其他積極證據足以證明被告確有公訴人所指之犯
    行，其犯罪自屬不能證明，揆諸前揭最高法院之判例要旨，
    自應為被告無罪之諭知。
三、原審審理結果，予以論罪科刑，固非無見，惟查本件尚無其
    他積極證據足以證明被告有公訴人所指之前揭犯行，其犯罪
    自屬不能證明，自應為被告無罪之諭知，原審就被告有利之
    部分未詳予審酌，尚有未洽，被告就此提起上訴，指摘原判
    決不當，尚非無理由，應由本院將原判決撤銷，而為被告無
    罪之諭知。
據上論斷，應依刑事訴訟法第369條第1項前段、第364條、第301
第1項判決如主文。
本案經檢察官劉靜婉到庭執行職務。
中    華    民    國    95    年    10    月    12    日
                  刑事第七庭  審判長法  官  陳正雄
                                    法  官  蔡光治
                                    法  官  許宗和
以上正本證明與原本無異。
檢察官如不服本判決，應於收受送達後十日內向本院提出上訴書
狀，其未敘述上訴之理由者並得於提起上訴後十日內向本院補提
理由書（均須按他造當事人之人數附繕本）。
                                    書記官  沈秀容
中    華    民    國    95    年    10    月    19    日


司法院資訊處製作；財團法人民間司法改革基金會備份。
